【裁判字號】    90,台上,4368
【裁判日期】    900719
【裁判案由】    違反商業會計法
【裁判全文】
最高法院刑事判決                                九十年度台上字第四三六八號
    上  訴  人  甲○○
    選任辯護人  林辰彥律師
                黃淑怡律師
                陳志勇律師
右上訴人因違反商業會計法案件，不服台灣高等法院中華民國八十八年三月三十一日
第二審判決（八十七年度上訴字第五三三五號，起訴案號：台灣板橋地方法院檢察署
八十七年度偵續字第三十四號），提起上訴，本院判決如左：
    主  文
原判決撤銷，發回台灣高等法院。
    理  由
本件原判決認定上訴人甲○○為盈榮企業有限公司（下稱盈榮公司）負責人，為商業
會計法所稱之商業負責人，亦以填發各類所得扣繳暨免扣繳憑單及營利事業所得稅結
算申報書為其附隨之業務，為從事業務之人。民國八十四年間盈榮公司承包陽明山仰
德大道大樓工程，將部分工程轉包予工頭何世欽承攬，而由何世欽自行僱工完成前開
工作，再依工程進度向上訴人請領工程款。何世欽依法應設立營利事業，並繳納營業
稅及營利事業所得稅，惟其意圖逃漏稅捐而未設立營利事業登記，因此未能開立統一
發票交盈榮公司為憑證，上訴人明知上情，仍基於幫助何世欽逃漏稅捐之犯意，明知
何世欽所提出用以請領款項之工人吳日昌，並非盈榮公司所僱用之員工，竟仍收受何
世欽所交付之吳日昌身分證影本、切結書及臨時工工資表各一紙，於八十四年十二月
間，製作業務上登載不實之吳日昌各類所得扣繳暨免扣繳憑單，及盈榮公司八十四年
度營利事業所得稅結算申報書，於八十五年三月間，持向台北縣稅捐稽徵處中和稽徵
所辦理盈榮公司八十四年營利事業所得稅之申報查核等，足以生損害於吳日昌及稅捐
機關課稅之正確性等情。因而撤銷第一審判決，改判論處上訴人商業負責人以明知為
不實之事項，而填製會計憑證罪刑，固非無見。
惟查：(一)、稅捐稽徵法第四十三條之幫助以詐術逃漏稅捐罪，係結果犯，以發生逃漏
稅捐結果為成立要件。原判決認定上訴人幫助何世欽逃漏營業稅捐等，係牽連犯稅捐
稽徵法第四十三條之罪。然上訴人幫助何世欽計逃漏稅捐若干？與上訴人所為是否與
稅捐稽徵法第四十三條之構成要件相符攸關，原判決對上情未詳予調查釐清明確記載
，本院無從判斷其此部分適用法則是否適當，尚有未洽。(二)、審理事實之法院對於被
告有利及不利之證據，應一律注意，詳為調查，綜合全案證據資料，本於經驗法則以
定其取捨，並將取捨證據及得心證之理由於判決內詳為說明。如有應調查之證據未予
調查，率行判決，其判決當然為違背法令。原判決認定盈榮公司與何世欽間有承攬關
係，係依憑吳日昌之指訴，及上訴人供稱：「工人是工頭叫的，工人是向工頭領錢，
我只與工頭接洽，只是將錢發給工頭，餘均不過問」等語，為其主要論據。然查吳日
昌僅指稱盈榮公司以其名義虛報工資所得（八十六年度他字第二一四號卷第八頁背面
），而何世欽是否向盈榮公司承攬工程，上訴人前後所供不一，其內容並非明確，原
判決並未說明經由何項調查或有何補強證據可資參證，乃竟僅以上訴人並非明確且非
無瑕疵之供述為主要證據，遽認上訴人有前揭犯行，已嫌速斷。又盈榮公司與何世欽
間究屬何種關係，既非全無疑義，第一審及原審法院未傳訊何世欽到庭調查釐清；又
何世欽部分既經檢察官另行分案偵辦（起訴書第一頁第十行），其偵查審理結果是否
與本件事實符合？第一審及原審法院亦未詳予調查釐清，其查證未盡且理由欠備，遽
行判決，尚嫌率斷，其審理猶有未盡。上訴意旨指摘原判決不當，非無理由，應認有
撤銷發回更審之原因。末查依商業會計法第十五條規定，原始憑證係指證明事項之經
過，而為造具記帳憑證所根據之憑證。就營利事業所得稅核課觀點而言，上開所稱原
始憑證，應依所得稅法及相關法令規定辦理。以薪資支出為例，依據營利事業所得稅
查核準則第七十一條第十一款規定，其原始憑證為收據或簽收之名冊，如係送交銀行
分別存入各該職工之帳戶者，應以銀行蓋章證明之清單予以認定。上訴人如製作不實
之所得扣繳暨免扣繳憑單，是否為商業會計法第十五條所規定之原始憑證，案經發回
，更審時如仍為有罪判決，應注意及之，併予敘明。
據上論結，應依刑事訴訟法第三百九十七條、第四百零一條，判決如主文。
中      華      民      國     九十     年      七      月     十九     日
                              最高法院刑事第四庭
                                  審判長法官  董  明  霈
                                        法官  丁  錦  清
                                        法官  林  茂  雄
                                        法官  王  居  財
                                        法官  張  祺  祥
      右正本證明與原本無異
                                              書  記  官
中      華      民      國     九十     年      七      月    二十六    日


司法院資訊處製作；財團法人民間司法改革基金會備份。
